【裁判字號】    90,訴,5019
【裁判日期】    920327
【裁判案由】    建築法
【裁判全文】
臺北高等行政法院判決                              九十年度訴字第五○一九號
                              .
    原      告  乙○○
                丙○○
                丁○○
    兼  右三人
    訴訟代理人  甲○○
    被      告  台北縣政府
    代  表  人  戊○○縣長）.
    訴訟代理人  壬○○
                己○○
                辛○○
右當事人間因建築法事件，原告不服內政部中華民國九十年五月一日台（九十）內訴
字第九○六八九二九號訴願決定，提起行政訴訟。本院判決如左：
    主  文
訴願決定及原處分均撤銷。
訴訟費用由被告負擔。
    事  實
一、事實概要：查坐落台北縣新店市○○○街七十號四、五、六、七樓建築物，其房
    屋所有權人分別為原告甲○○、乙○○、丙○○、丁○○，未維護建築物合法使
    用與其構造及設備安全，擅自違規開窗，案經被告機關派員於民國（以下同）八
    十九年八月七日及八十九年九月十九日前往會勘，發現原告等違規屬實，乃以八
    十九年八月十六日八九北府工使字第三０八八０八號及八十九年九月二十五日八
    九北府工使字第三一八八八三號函函請原告等恢復原狀，然經被告機關於九十年
    十月二十六日再次前往現場會勘，發現違規情事仍未改善，被告機關遂於八十九
    年十二月十六日分別以八九北府工使字第四七二五八四、四七二五八五、四七二
    五八六、四七二五八七號函依違反建築法第七十七條規定，爰依第九十一條規定
    ，分別裁罰原告等各新臺幣（以下同）六萬元罰鍰，並限期於九十年一月三十一
    日改善完竣。原告等不服上開行政處分，提起訴願遭駁回，遂向本院提起行政訴
    訟。
二、兩造聲明：
  (一)原告聲明：訴願決定及原處分均撤銷。
  (二)被告聲明：駁回原告之訴。訴訟費用由原告負擔。
三、兩造之爭點：
原告等人於接獲被告機關所屬工務局使用管理課違規通知公函後，是否有在八十九年
十月二十五日以前恢復原狀？
甲、原告主張：
  (一)原告等於接獲被告機關所屬工務局使用管理課違規通知公函後，已在八十九年十
    月二十五日前恢復原狀，合先陳明。
  (二)原告等因新居裝潢中不察屋內對講機拆除尚未裝妥，故被告機關所屬工務局人員
    於八十九年十月二十六日上午十時三十分至原告處會勘時，雖多次按門鈴必無人
    應答。而本案因與鄰房間距不足，無法自外部搭架施工，只能直接在違規鋁窗內
    側復原加做玻璃磚，是以造成前來會勘人員從外觀誤為判定原告未於指定期限內
    恢復原狀。事後原告一再申覆經被告機關所屬工務局使用管理課於九十年二月十
    三日上午派員會勘後，認定確已恢復原狀。
  (三)綜上所述，原告實無心觸犯建築法令，並無拒絕如期恢復原狀之情事，爰請判決
    如訴之聲明。
乙、被告主張：
  (一)查本案原告等人所有坐落台北縣新店市○○○街七十號四、五、六、七樓建築物
    ，該址經檢舉違規開窗，被告機關於八十九年八月七日派員前往現場會勘，發現
    原核准之固定不透明玻璃磚更換為普通玻璃窗，乃以八十九年八月十六日八九北
    府工使字第三０八八０八號函函請該住戶限期恢復原狀在案，並於八十九年九月
    十九日前往複查，結果仍未改善，被告機關再以八十九年九月二十五日八九北府
    工使字第三一八八八三號函限原告等於文到二十日依法恢復原狀，如未恢復原狀
    將依違反建築法相關規定處分。然台北縣縣民再度陳情該址違規情形仍未改善，
    被告機關遂以八十九年十月二日八九北府工使字第三二四０八五函函知原告等將
    於八十九年十月二十六日上午十時三十分整前往複查，而被告機關工務局於八十
    九年十月二十六日（星期四）上午十時三十分派員前往複查，經多次按門鈴無人
    應答，被告機關乃依現場外觀事實認定原告等確實未依原核准使用違規開窗屬實
    ，並拍攝現場違規情事仍未改善之照片附卷可稽，原告等違規事實洵勘認定，故
    被告機關遂依違反建築法第七十七條爰依同法第九十一條規定。以八十九年十二
    月十六日八九北府工使字第四七二五八四、四七二五八五、四七二五八六、四七
    二五八七號函分別裁罰原告等各新臺幣六萬元罰鍰，並限期於九十年一月三十一
    日改善完竣。
  (二)據原告指稱外牆違規開窗於接到本府來函後即雇工恢復原狀，並求被告機關撤銷
    原行政處分。然本案自八十九年八月七日被告機關現場會勘發現違規事實以來，
    曾二次函請原告等限期改善，並三度至現場會勘，但未見原告改善，被告機關才
    予以罰鍰處分，而原告於收受被告機關行政處分書後，始辯稱違規開窗部分已於
    被告機關處分書上所載會勘日期前改善，然違規事實已然形成，被告機關即應對
    此一違規事實作裁罰，事後之恢復原狀實屬必然不待言明。基於上述理由，被告
    機關依法處分並無違誤。
  (三)綜上論結，原告所述核無理由，敬請依法予以駁回。
    理  由
一、按「建築物所有權人、使用人應維護建築物合法使用與其構造及設備安全。」、
    「違反第七十七條第一項‧‧‧規定者，處建築物所有權人、使用人新台幣六萬
    元以上三十萬元以下罰鍰，並限期改善或補辦手續，逾期仍未改善或補辦手續者
    得連續處罰，並停止其使用，必要時並停止供水、供電或封閉、強制拆除。」，
    建築法第七十七條第一項及第九十一條第一項分別定有明文規定。另依建築技術
    規則建築設計施工編第二章第四十五條第一項第二款規定：「緊接鄰地之外牆不
    得向鄰地方向開設門窗、開口及設置陽台，但外牆或陽台外緣距離境界線之水平
    距離達一公尺以上時，或以不能透視之固定玻璃磚砌築者不在此限。」
二、本件係原告等四人所有坐落台北縣新店市○○○街七十號四、五、六、七樓建築
    物，未維護建築物合法使用與其構造及設備安全，擅自違規開窗，案經被告機關
    派員前往會勘，發現原告等違規屬實，乃於八十九年八月十六日分別函請原告等
    四人恢復原狀，有被告機關八十九年八月十六日八九北府工使字第三０八八０八
    號及八十九年九月二十五日八九北府工使字第三一八八八三號函在卷足憑，且為
    原告所不爭執，自堪信為真實。然經被告機關於九十年十月二十六日再次前往現
    場會勘，發現違規情事仍未改善，有該日會勘記錄表一紙及照片二幀等影本為證
    ，認原告四人違反建築法第七十七條第一項規定，爰依第九十一條規定，分別裁
    罰原告各六萬元罰鍰，並限期於九十年一月三十一日改善完竣，其論事用法，固
    非無據。惟查：
  (一)原告所僱用承做外牆玻璃復原工程之證人庚○○，於本院行準備程序時證稱：「
    我與原告於八十九年九月二十一日談好並填妥估價單，約五天後開始施工，原本
    預估約需二十天，結果約十多天即完工，約於八十九年十月初即完工。」等語；
    並提出八十九年九月二十一日所立之估價單一紙為憑，另原告復提出完工之照片
    四紙，其日期分別為八十九年十月二十日或二十一日；然被告主張其係於八十九
    年九月二十五日，才以八九北府工使字第三一八八八三號函知原告等四人改善，
    何以原告四人竟能於該函通知前之九月二十一日即僱工改善？從而質疑證人證詞
    及上開照片之真正；惟查本件被告機關業於八十九年八月七日前往會勘，發現原
    告等違規屬實，且於八十九年八月十六日以八九北府工使字第三０八八０八號函
    知住戶改善，有該函及會勘記錄表附原卷足憑；是以被告上開主張，尚不足採。
  (二)另被告機關處罰原告所憑之照片二幀係影本，且該照片復未有期日；本院命被告
    機關提出照片正本，惟被告卻未能提出以供查核，因此該二幀照片可否當做證據
    ，已屬可疑。況原告上開所提之證據，被告復未能舉證證明係偽造。
三、綜上所述，原處分認原告四人未於八十九年十月二十五日前改善，被告機關所提
    證據尚未能證明，且原告所提出之證據，被告復未能舉證推翻；從而原告主張渠
    於接獲被告機關所屬工務局使用管理課違規通知公函後，業於八十九年十月二十
    五日以前恢復原狀，應可信實。則原處分既有違誤之處，訴願決定未予糾正，亦
    非妥適。原告訴請撤銷，即屬有理，爰由本院予以撤銷。
據上論結，本件原告之訴為有理由，爰依行政訴訟法第九十八條第三項前段，判決如
主文。
中    華    民    國    九十二      年      三        月    二十七      日
                          臺 北 高 等 行 政 法 院   第 七 庭
                                         審 判 長   法    官   黃秋鴻
                                                    法    官   李得灶
                                                    法    官   黃本仁
右為正本係照原本作成。
如不服本判決，應於送達後二十日內，向本院提出上訴狀並表明上訴理由，如於本判
決宣示後送達前提起上訴者，應於判決送達後二十日內補提上訴理由書（須按他造人
數附繕本）。
中    華    民    國    九十二      年      三        月    二十七      日
                                                    書 記 官   王琍瑩


司法院資訊處製作；財團法人民間司法改革基金會備份。
